臺灣彰化地方法院民事判決　　　　　　　 96年度訴字第626號
　　原　　　告　丙○○
　　　　　　　　　　　　號
　　訴訟代理人　林永貹律師
　　被　　　告　甲○○
　　　　　　　　　　　　號
　　訴訟代理人　陳忠儀律師
　　複　代理人　陳孟萱律師
　　　　　　 　 劉淑華律師
　　　　　　　　劉雅榛律師
上列當事人間請求債務人異議之訴事件，本院於民國96年10月11
日言詞辯論終結，判決如下：
    主  文
原告之訴駁回。
訴訟費用由原告負擔。
    事實及理由
一、本件原告起訴主張：
  (一)被告前執鈞院96年度拍字第216 號民事拍賣抵押物裁定（下
    稱系爭裁定）為執行名義，聲請就原告所有坐落彰化縣和美
    鎮○○段2545地號土地及其上251 建號建物（下稱系爭不動
    產）執行拍賣，經鈞院96年度執字第16431 號強制執行事件
    （下稱系爭執行事件）執行查封在案。
  (二)被告聲請拍賣系爭不動產，無非主張其於民國88年6 月3日
    出借款項新臺幣（下同）200 萬元予原告，並由原告提供系
    爭不動產設定抵押權（由彰化縣和美地政事務所以88年彰和
    字第005060號收件，並於88年6 月10日設定登記；下稱系爭
    抵押權）以供擔保。惟原告並未向被告借款200 萬元，被告
    更從未交付該款項予原告，則兩造間既無存在債之關係，系
    爭抵押權所擔保之債權並不存在。職此，依民法第870 條規
    定及最高法院4 年上字第1485號、69年臺上字第53號判例暨
    最高法院57年度臺上字第1939號、72年度臺上字第3475號判
    決意旨所示，系爭抵押權即屬無由存在，原告自得訴請被告
    塗銷系爭抵押權登記。又系爭裁定所依據之系爭抵押權既無
    所擔保之債權，其抵押權無所依附，被告以不存在之抵押權
    聲請裁定准予強制執行，即無理由，故被告不得以系爭裁定
    對原告聲請強制執行。
  (三)被告雖有交付其所經營明谷水道材料有限公司（下稱明谷公
    司）為發票人、票號AD0000000 、面額200 萬元之支票（下
    稱系爭支票）予原告之前配偶即顯赫企業有限公司（下稱顯
    赫公司）之負責人乙○○，並由顯赫公司提示兌領完畢，惟
    查系爭支票發票人係明谷公司，並由顯赫公司提示兌領，且
    明谷公司雖已解散，然依登記資料查詢所示，該公司解散當
    時尚有其他董事及監察人，則被告得否主張其係200 萬元借
    款之債權人，顯有疑問。又當時為清償借款，顯赫公司除將
    所收受之客票交付予被告抵償債務外，亦陸續簽發支票予被
    告兌領，且顯赫公司負責人乙○○更另向親友借貸以清償顯
    赫公司之欠款，足證被告所主張之借貸關係應係存在於明谷
    公司及顯赫公司之間，與原告無涉。況依土地登記謄本所示
    ，系爭抵押權之債務人並未同列顯赫公司或顯赫公司負責人
    乙○○，原告亦未擔任顯赫公司借款之擔保人，毋須就顯赫
    公司之借貸負擔保清償責任，被告復未另行交付原告200 萬
    元之款項，則系爭抵押權之設定，即失其從屬性而不存在。
  (四)系爭抵押權設定契約書上及發票日92年2 月28日、票號TSNO
    136756號、面額200 萬元之本票（下稱系爭本票）背面上所
    蓋用之「丙○○」印文雖為真正，然原告就有關系爭抵押權
    設定之事情並不知悉，可能係乙○○擅自拿去設定，另乙○
    ○事後簽發系爭本票予被告，原告亦不知情，該背書印文並
    非原告所為，原告不知當時係如何蓋用，原告未曾擔任系爭
    本票之背書人。
  (五)顯赫公司向明谷公司支借款項後，已陸續清償借款，單就現
    有之票據資料統計（原證五、六），其數額已達1,954,512
    元，其中尚不包括現金及顯赫公司轉交之客票，顯見不論明
    谷公司或被告，就其所出借之款項，早已受足額清償。被告
    雖辯稱其與乙○○間曾有票據交換週轉之情形，並提出單方
    自行製作之收入支出表為證，惟該表之真實性應由被告舉證
    。且縱使被告與乙○○間曾有票據交換週轉之情形，惟由被
    告所提之收入支出表觀之，乙○○已逾付被告款項65,362元
    ，足見被告主張乙○○因積欠其他款項而對其清償云云，與
    所提資料互相矛盾。且依被告所述，原證五、六票根所示之
    部分支票票款合計1,029,430 元業經其提示兌領，另原告之
    子趙御谷已匯款234,400 元，則被告因本件借款關係至少已
    受領1,263,830 元。
  (六)被告雖辯稱其所提示兌領之原證五、六票根所示部分支票票
    款係乙○○為清償其他欠款所交付云云，並提出票號TSNo13
    6754、136755、136757、136759號之本票以資證明，惟查：
    (1)票號136754號本票記載欄明白記載「200 万利」，顯見該
    本票係被告就顯赫公司所借用之200 萬元款項，另行要求顯
    赫公司負責人乙○○開立本票以獲取超額之利息，並非許聰
    雪與被告間存有其他借款關係。(2)原告所提之本票不僅票號
    連續，其中系爭本票之發票日更見塗改痕跡，足見上開各本
    票均係同時作成，且除系爭本票為本金外，其餘本票均為被
    告要求乙○○所額外簽立，乙○○是否另積欠被告款項即有
    疑問。況依被告所述，其受領之款項已達1,263,830 元，惟
    其所提之本票總額僅407,960 元，二者差距甚大，則其抗辯
    所受領之款項為乙○○因他項欠款而清償乙節，即與事實不
    符。
  (七)綜上所述，依強制執行法第14條第2 項規定提起本訴。
  (八)聲明：(1)確認就系爭不動產設定之系爭抵押權所擔保之債權
    不存在；(2)被告應將系爭抵押權設定登記予以塗銷；(3)系爭
    執行事件所依據之執行名義即系爭裁定不許對原告為強制執
    行。
二、被告則以下列等語置辯：
  (一)原告於88年6 月3 日向被告借款200 萬元，並提供系爭不動
    產為擔保設定抵押權，經登記在案，被告為交付借款，提供
    系爭支票交付原告，該支票業由原告及其前妻乙○○所共同
    經營之顯赫公司提示兌領在案，足證原告確實有向被告借款
    200 萬元，被告亦已交付借款款項。又系爭抵押權設定契約
    書上亦載明本件設定義務人兼債務人為原告，被告復已交付
    系爭支票予原告，顯見本件借貸關係應存在於原告與被告之
    間。
  (二)原告於借貸上開款項時，曾交付支票一紙予被告，然因該支
    票發票人事後成為拒絕往來戶，故被告始持該退票向原告換
    得系爭本票，而系爭本票並有原告之背書，且該背書所使用
    之印章與系爭抵押權設定契約書上所使用之印章相同，由此
    可證系爭本票上之背書為原告所為，系爭本票亦得為原告向
    被告借款之證明，故原告主張本件借貸關係應存在於明谷公
    司與顯赫公司間云云，並不足採。
  (三)原告另稱顯赫公司及其負責人乙○○已陸續清償本件200 萬
    元借款云云，被告否認之。蓋原告所提出之原證五、六之支
    票票根所載金額均與本件200 萬元之借款無關，此由系爭本
    票發票日為92年2 月28日，可知於92年2 月28日系爭本票簽
    發時，原告根本並未清償任何借款。另上開原證五、六票根
    所示支票其中票號PA0000000 、PA0000000 、PA0000000 、
    AD00 00000、AD0000000 、AD0000000 、AD0000000 、AD00
    00000 、AD0000000 、AD0000000 、AD0000000 、AD000000
    0 等支票，並非被告所收受兌領，其餘票根所示支票則係乙
    ○○另向被告調借週轉款項後，用以支付利息及部分借款之
    清償，故除本件200 萬元借款外，至今乙○○另積欠被告85
    萬元之本票票款尚未清償，是前開支票全數與本件200 萬元
    之借款無關。另因原告尚未清償本件借款，先前仍由原告之
    子趙御谷分次轉帳或簽發支票繳納部分利息，由此可證原告
    確實積欠被告本件200 萬元借款。
  (四)聲明：原告之訴駁回。
三、兩造不爭執事項：
  (一)系爭不動產係原告所有。
  (二)系爭不動產係以彰化縣和美地政事務所88年彰和字第005060
    號收件、並於88年6 月10日登記而設定權利價值200 萬元之
    抵押權予被告名下，嗣被告執系爭裁定為執行名義，聲請就
    系爭不動產執行拍賣，經本院以系爭執行事件執行在案。
  (三)被告所交付之系爭支票已以顯赫公司帳戶提示兌領完畢。
  (四)系爭抵押權設定契約書上及系爭本票背面所蓋用之「丙○○
    」印文為真正。
  (五)對於系爭不動產土地、建物登記謄本、系爭支票、系爭本票
    、公司登記資料查詢、支票票根、支票存款帳戶資料暨交易
    明細查詢、存摺交易明細、本票裁定、票號TSNo136754、13
    6755、1367 57 、136759號本等影本及系爭裁定事件、系爭
    執行事件卷宗形式上之真正不爭執。
四、原告主張系爭抵押權所擔保之債權不存在云云，為被告所否
    認。經查證人即顯赫公司之負責人乙○○（原告之前配偶）
    已到庭證稱：當時伊係以個人的名義向被告個人借款200 萬
    元，被告當時就是交付系爭支票以供兌現，伊係存入顯赫公
    司帳戶內兌現，當時借款是以原告系爭不動產設定抵押權擔
    保200 萬元借款等語甚詳，且為被告所不爭，而原告於本院
    96年9 月13日言詞辯論期日時，亦稱：伊當時僅係提供系爭
    不動產供擔保，是物之擔保人，並非人保等語在卷（原稱：
    伊就有關系爭抵押權設定之事情並不知悉，可能係乙○○擅
    自拿去設定云云，嗣於上開期日當庭改稱如上所示之言詞）
    ，並有原告不爭執真正之系爭抵押權設定契約書、系爭支票
    等影本附卷可稽，則原告於本件200 萬元借款事件中，至少
    應係同意提供系爭不動產設定系爭抵押權供擔保之物上保證
    人。準此，被告既已依約交付200 萬元借款予乙○○，系爭
    抵押權所擔保之債權是否存在，即應視乙○○是否已清償本
    件200 萬元借款債務為準。而查證人乙○○已稱：本件200
    萬元借款全部未清償，除這200 萬元外，伊尚欠被告80幾萬
    元；因本件200 萬元借款尚未清償，故伊簽發系爭本票予被
    告供擔保；伊每累積清償夠一張本票的金額就拿回一張本票
    ，沒有拿回來的都是還沒有清償等語明確，並有系爭本票、
    票號TSNo136754、136755、136757、136759號本票及本票裁
    定等影本可憑，顯示系爭抵押權所擔保之200 萬元借款債權
    仍屬存在，應屬無疑。原告雖稱：上開借款債務已超額清償
    云云，然為被告所否認，且亦與證人乙○○所述不符，尚難
    憑信。原告又稱：乙○○簽發系爭本票予被告，伊不知情，
    該背書印文並非伊所為，伊不知當時係如何蓋用，伊未曾擔
    任系爭本票之背書人云云，然查原告對於該背書所使用印章
    之真正並不爭執，則其主張該印章係在不知情中遭盜用，自
    應就此負舉證責任。證人乙○○就此背書雖稱：系爭本票背
    書係伊所蓋，有無經過原告同意忘記了云云，惟其又稱：當
    時因為金錢都是伊在處理，印章也是伊在保管，印章是真正
    的，與設定抵押權的印章是同一個印章等語，參以原告對於
    本件借款確有同意提供系爭不動產設定系爭抵押權供擔保之
    情形，已如前述，則基於同一債務，原告基於夫妻情誼，於
    乙○○尚未清償本件借款之際，應被告要求由乙○○簽發系
    爭本票供擔保，再由原告背書共同擔保，實與常情無悖。否
    則，乙○○若係盜用原告之印章，何以原告未就此部分為刑
    事訴追？故原告所述及證人乙○○就此部分所稱：背書有無
    經過原告同意忘記了云云，均難以據為有利於原告之認定。
    綜上所述，益徵系爭抵押權所擔保之200 萬元借款債權仍屬
    存在。系爭抵押權所擔保之200 萬元借款債權既仍屬存在，
    在乙○○未全部清償完畢前，原告請求被告塗銷系爭抵押權
    登記，即屬無據。又系爭抵押權所擔保之債權已屆清償期，
    惟迄未受清償，被告為實現債權，自得持系爭裁定聲請法院
    強制執行。是原告主張系爭裁定不許對原告為強制執行，亦
    屬無理由。
五、從而，原告依據強制執行法第14條第2 項規定提起債務人異
    議之訴，請求(1)確認就系爭不動產設定之系爭抵押權所擔保
    之債權不存在；(2)被告應將系爭抵押權設定登記予以塗銷；
    (3)系爭執行事件所依據之執行名義即系爭裁定不許對原告為
    強制執行，為無理由，應予駁回。
六、本件事證已臻明確，兩造其餘主張及舉證，經審酌與判決結
    果不生影響，爰不另一一論述，附此敘明。
七、訴訟費用負擔之依據：民事訴訟法第78條。
中　　華　　民　　國　　96　　年　　10　　月　　25　　日
                  民事第二庭  法　官    陳連發
以上正本係照原本作成。
如對本判決上訴，應於判決送達後20日內向本院提出上訴狀。
中　　華　　民　　國　　96　　年　　10　　月　　25　　日
                              書記官    彭月美
